【裁判字號】    89,上重訴,30
【裁判日期】    890927
【裁判案由】    殺人
【裁判全文】
臺灣高等法院刑事判決                            八十九年度上重訴字第三號
    上  訴  人
    即  被  告  乙○○
    指定辯護人  義務辯護人甲○○
右上訴人因殺人案件，不服臺灣板橋地方法院八十九年度上重訴字第一三號，中華民
國八十九年五月三十一日第一審判決（起訴案號：臺灣板橋地方法院檢察署八十九年
度偵字第一四九三號）提起上訴，本院判決如左：
    主  文
上訴駁回。
    事  實
一、乙○○與陳蔡梅花為夫妻，自民國七十年間婚後即因個性不合而感情長期不睦，
    嗣自八十七年間起，乙○○因懷疑陳蔡梅花與他人交往，彼此間更心存芥蒂，自
    八十八年間起二人即已分房而居。於八十六年間，陳蔡梅花將舊屋出售，以所得
    款項還清乙○○所有坐落臺北縣土城市○○路○段一六七巷一號四樓房地之貸款
    ，詎乙○○於八十七年七月間，未知會陳蔡梅花，擅將上開房地貸款新臺幣（下
    同）二百萬元，八十九年元旦陳蔡梅花發現催繳貸款情事，乃於當日中午在住處
    責備乙○○，陳蔡梅花並堅持離婚，乙○○無言以對，嗣於元月二日十六時三十
    分許，陳蔡梅花返家復責問乙○○貸款之事，雙方口角，當日十七時三十分許陳
    蔡梅花負氣離家，乙○○於當晚二十二時三十分許至翌日（元月三日）八時許，
    約飲三分之二瓶高梁酒（容量為０‧六公升），嗣當日九時許，陳蔡梅花自工廠
    處返家，於浴室盥洗時，乙○○趨前質問為何晚上不回家，陳蔡梅花仍堅持欲離
    婚，並稱與別的男人在一起，乙○○也管不著等語，二人發生爭吵，乙○○進而
    以手掌拍打陳蔡梅花之手背，陳蔡梅花則手推乙○○，乙○○乃至住處陽臺處取
    得其所有自修車廠攜回之木製球棒一支返回浴室，復因陳蔡梅花仍堅持離婚，並
    斥責乙○○為無用之人，乙○○一怒之下，乃基於傷害之犯意持球棒擊打陳蔡梅
    花之胸部及左肩部，致生大塊淤血挫傷十公分×八公分，陳蔡梅花以雙手抵擋時
    亦遭擊傷（傷害部分未據告訴及起訴），其後乙○○再度要求欲維持婚姻，仍為
    陳蔡梅花嚴詞拒絕，此時乙○○竟萌生殺人犯意，以球棒重擊陳蔡梅花頭部致其
    前額裂傷九公分長，而陳蔡梅花則以雙手抵擋，致連同之前雙手抵擋所受傷害合
    計為右前臂橈骨遠側三分之一處骨折、表皮有鈍傷，左右前臂近側三分之一有六
    公分×五公分鈍傷皮下出血，乙○○再將被毆後虛弱無力反抗之陳蔡梅花帶至主
    臥室，復詢以能否維繫婚姻，此際陳蔡梅花已無法言語僅以搖手表示反對，乙○
    ○見終究無法挽回心意，即稱：「不然我們二人一起去死！」，並令陳蔡梅花躺
    在床上，乃再基於同一殺人之犯意，接續以其所有之膠帶纏繞陳蔡梅花雙手及口
    鼻，並於眼部貼上膠帶，適因友人蘇金鎮連續打電話邀請乙○○至臺北縣土城市
    海山高工對面吃早餐，乙○○恐為人發覺，乃自衣櫥中取出蔡鴻我（陳蔡梅花之
    兄）贈予陳蔡梅花之布製大皮箱，復基於同一殺人之犯意，接續將陳蔡梅花置於
    該皮箱內，拉上拉鍊後再放回衣櫥底層處，隨即於同日十時許，乙○○復唯恐其
    子陳威成找尋陳蔡梅花，乃佯以陳蔡梅花之口吻寫下「陳威成媽媽有事，去南部
    三天」之字條置於客廳桌上後，乃於當日十一時許，至臺北縣土城市海山高工對
    面早餐店赴約，乙○○表示要其友人不要作生意，陪他最後一日，語帶輕生之意
    ，乙○○之友蘇金鎮及歐瑞木等人發覺有異，即全程陪伴，並找來於茶室工作之
    乙○○之友人王秀金，因王秀金適有南部長輩過世，乃要求乙○○偕其同往，而
    陳蔡梅花終因窒息身亡。元月三日十七時許，乙○○之女陳曉芬發現上開乙○○
    所留字條，其後因發覺字條上之筆跡與陳蔡梅花所寫者有間，乃於元月五日中午
    與其弟陳威成入主臥室查看而聞及異味，報警後經臺北縣土城市廣福派出所警員
    李建昌等至現場打開皮箱發現陳蔡梅花之屍體，而循線於元月五日十七時三十分
    許在彰化縣鹿港鎮○○○街巷口逮捕與王秀金同處於車牌號碼Ｐ七－０三五一號
    自用小客車內之乙○○，並自乙○○之上開住處扣得乙○○行兇時所穿染有血跡
    之藍色運動服一套、膠帶一捲、木製球棒一支、字條一張、布製大皮箱一個。
二、案經臺北縣警察局土城分局移送臺灣板橋地方法院檢察署檢察官偵查起訴。
    理  由
一、上訴人即被告乙○○固直承右揭事實不諱，惟矢口否認其有殺人犯意，辯稱係於
    酒後失去理智所為云云。惟查球棒擊打頭部，有致死可能，為一般所共知，被告
    猶悍然為之，其棒打頭部，用力至猛，此由被害人陳蔡梅花前額裂傷九公分長，
    防禦之雙手受有右前臂橈骨遠側三分之一處骨折、表皮有鈍傷，左右前臂近側三
    分之一有六公分×五公分鈍傷皮下出血之情形可知。且若非擊打致被害人已虛弱
無力反抗，實難將人輕易折疊裝箱，足證被告棒打被害人時殺意至堅。又被害人
    既已虛弱無力反抗，竟以膠帶黏貼其口鼻，顯有令被害人窒息死亡之故意。義務
    辯護人雖辯稱：被告擊中後祇須繼續敲擊即可輕易致被害人於死，何須再將其裝
    入皮箱導致窒息死亡云云。惟查被告在殺意持續進行中，殺人手段本可有多重選
    擇，棒打被害人至無力反抗後，改以膠帶使被害人窒息而死，非可據以推論被告
    並無殺意。辯護人所辯，要無可取。又被告雖曾飲酒，然其自承飲酒量約為三分
    之二瓶高梁酒（容量為０‧六公升），惟因飲酒時間長達數小時，且被告將陳蔡
    梅花塞入皮箱放入衣櫥後，為拖延事敗時間，佯以陳蔡梅花之口吻寫下「陳威成
    ，媽媽有事，去南部三天」之字條置於客廳桌上，且事後對於二人爭吵、迄將陳
    蔡梅花放於皮箱置入衣櫥之經過情形，均能一一詳述，顯無因飲酒而陷於精神耗
    弱或心神喪失之狀態，被告所辯酒後失去理智，而無殺人故意云云，義務辯護人
    所辯被告不勝酒力，而無殺人故意云云，俱無可採。又證人即被告之女陳曉芬證
    稱：「父母親常吵架，吵了十幾年，分房睡一年多，先前買現住處之房子有貸款
    ，我媽媽把她名下舊房子賣掉，還本件房屋貸款，但還清貸款後，我父親又拿去
    貸款二百萬元，八十九年一月三日十七時在客廳茶几上發現一張字條寫著媽媽要
    去南部三天，元月五日上午八時許我進去父親房間查看無著，中午時分偕同弟弟
    陳威成進房間查看聞及臭味，打開衣櫥看到一個行李箱，行李箱下面發現一些水
    。」等語，證人即被告之女陳佳雯證稱：「很小時，父母親就說要離婚，家裡生
    活費均由媽媽支付，父親很少拿錢回家，媽媽於元旦才知道父親拿房子去貸款，
    元旦當日就是為這件事在吵架，媽媽有說要離婚，我父親沒有講話，但我媽媽一
    直講了十幾分鐘。」等語，證人即被告之友王秀金證稱：「乙○○曾說他太太陳
    蔡梅花喜歡喝酒，且外面有男人，八十九年一月三日十七時許在卡拉ＯＫ店喝酒
    時，乙○○一直好像在交代後事，有輕生之念頭。」等語，證人李建昌證稱：「
    家屬打一一０報案後，馬上通知線上警網，我到現場看到地上有血水，同事把行
    李箱打開看到死者頭部纏有膠帶。」等語，證人蘇金鎮證稱：「當日去海山高工
    ，看到被告在哭，但不知為什麼。」等語，證人即被告之友歐瑞木證稱：「因乙
    ○○於元月三日向我說想輕生之念頭，我即與同車行之同事蘇金鎮共同陪著他，
    不准他離開我的視線，於元月五日喝完酒後，王秀金要南下鹿港辦事情，要他一
    同去，我才放心回家。」等語，並有照片十七幀、染有血跡之藍色運動服一套、
    膠帶一捲、木製球棒一支、布製大皮箱一個、字條一紙附卷或扣案足稽。被害人
    陳蔡梅花為被告以球棒擊打，致左肩淤血挫傷十公分×五公分，右前臂橈骨遠側
    三分之一處骨折、表皮鈍傷，左右前臂近側三分之一有六公分ｘ五公分鈍傷皮下
    出血之傷害，前額裂傷九公分長，最後因口鼻為被告所用膠帶纏繞，再被塞入布
    製大皮箱內，放置在衣櫥中，終致窒息死亡等情，業經檢察官會同方忠民法醫解
    剖陳蔡梅花之屍體相驗屬實，此有相驗筆錄、相驗屍體證明書，法務部法醫研究
    所鑑定書－（８９）法醫所醫鑑字第００二四號在卷足憑。被告之故意殺人行為
    與被害人死亡間，有相當因果關係。事證明確，被告犯行洵堪認定，自應依法論
    科。
二、核被告所為，係犯刑法第二百七十一條第一項之殺人罪。其先以球棒擊打被害人
    ，繼於被害人尚未死亡之前，以膠帶纏繞陳蔡梅花雙手及口鼻，嗣再將被害人陳
    蔡梅花置於皮箱內，拉上拉鍊後再放回衣櫥底層處，致其窒息死亡，乃係基於同
    一殺人犯意之接續行為，應論以單純一罪。
三、原審以被告罪證明確，適用刑法第二百七十一條第一項、第三十七條第一項、三
    項、刑法第三十八條第一項第二款，並審酌被告與被害人係夫妻之親，竟不念大
    部分家庭生活費用均由陳蔡梅花支付，被告鮮少支付，業據被告之女陳曉芬、陳
    佳雯於偵查中證述綦詳，故陳蔡梅花必需於白日外出工作，晚上在家做加工以支
    應，被告不念陳蔡梅花為家庭之付出，而將所居住之房地設抵押借款二百萬元，
    終因貸款催繳之事，引發衝突，竟萌殺意，以球棒重擊陳蔡梅花，復於陳蔡梅花
    尚未死亡之前，以膠帶纏繞陳蔡梅花雙手及口鼻，並於眼部貼上膠帶，嗣再將陳
    蔡梅花置於皮箱內，拉上拉鍊後再放回衣櫥底層處，其手段殘忍，惟念被告原無
    前科，有臺灣高等法院檢察署刑案紀錄簡覆表在卷足參，僅國中畢業，智識程度
    不高，與被害人陳蔡梅花自婚後相處即非融洽，此經被告自承且經陳蔡梅花之兄
    丙○○、陳蔡梅花之女陳曉芬、陳佳雯分別陳明在卷；而本件係被告遭陳蔡梅花
    責罵，且仍有些許酒意於煩躁氣憤下殺人，其犯罪後於偵查中業已坦承犯行，雖
    於本院審理中執前詞置辯，惟綜合全情，足認被告尚有悔悟之心，綜酌上述被告
    犯罪之動機、目的、犯罪所受之刺激、手段、生活狀況、素行、智識程度、與被
    害人關係及犯罪後態度等一切情狀，認其惡性尚非達於應與世永久隔離之程度，
    再參以被告事後，已見輕生之念頭，業據歐瑞木、蘇金鎮、王秀金證述在卷，足
    見其已對己所為甚覺懊悔等一切情狀，量處無期徒刑，併宣告褫奪公權終身。扣
    案膠帶一捲、球棒一支，係供犯罪所用之物，且為被告所有，業據被告陳明無訛
    ，爰依刑法第三十八條第一項第二款之規定宣告沒收；至於扣案布製皮箱一個，
    雖係供犯罪所用之物，惟係陳蔡梅花之兄蔡鴻我贈與陳蔡梅花，業據被告供明在
    卷，復經蔡鴻我到庭證述無誤，堪認非被告所有，另被告行兇時所著染有血跡之
    藍色運動服乙套及字條乙張，與本案犯行無涉，布製皮箱、藍色運動服及字條，
    亦非屬違禁物，均不諭知沒收，附此敘明。經核其認事用法與量刑均無違誤。被
    告上訴意旨以量刑過重，非有理由，應予駁回。
據上論斷，應依刑事訴訟法第三百六十八條，判決如主文。
本案經檢察官張啟彬到庭執行職務。
中      華      民      國    八十九     年     九      月    二十七    日
                              臺灣高等法院刑事第二十四庭
                      審判長法  官  陳  貽  男
                                        法  官  陳  憲  裕
                                        法  官  聶  齊  桓
右正本證明與原本無異。
如不服本判決應於收受送達後十日內向本院提出上訴書狀，其未敘述上訴之理由者並
得於提起上訴後十日內向本院補提理由書（均須按他造當事人之人數附繕本）。
                                        書記官  陳  思  云
中      華      民      國    八十九    年      九      月    二十八    日
附錄本判決論罪科刑法條：
刑法第二百七十一條：
殺人者，處死刑、無期徒刑或十年以上有期徒刑。
前項之未遂犯罰之。
預備犯第一項之罪者，處二年以下有期徒刑。


司法院資訊處製作；財團法人民間司法改革基金會備份。
